【裁判字號】    98,簡,316
【裁判日期】    981029
【裁判案由】    申報公職人員財產
【裁判全文】
臺北高等行政法院判決
                                       98年度簡字第316號
原      告  甲○○
被      告  法務部
代  表  人  乙○○（部長）
上列當事人間申報公職人員財產事件，原告不服行政院中華民國
98年4 月29日院臺訴字第0980085041號訴願決定，提起行政訴訟
，本院判決如下：
    主      文
原告之訴駁回。
訴訟費用由原告負擔。
    事實及理由
一、程序說明：
    本件係不服行政機關所為罰鍰處分而涉訟，其標的金額為新
    臺幣（下同）6 萬元，在20萬元以下，依行政訴訟法第229
    條第1 項第2 款、第2 項規定及司法院民國（下同）92年9
    月17日（92）院臺廳行一字第23681 號令，應適用簡易程序
    ，本院並依同法第233 條第1 項規定，不經言詞辯論，逕行
    裁判。
二、事實概要：
    被告以原告94年間係彰化縣永豐國民小學校長，為行為時公
    職人員財產申報法第2 條第1 項第6 款規定應申報財產之人
    員，於94年申報財產時，漏報配偶黃秀咱君所有坐落彰化縣
    芬園鄉○○段0000-0000 地號、臺中縣烏日鄉○○○段0000
    -0000 地號等2 筆土地（下稱系爭土地），故意申報不實，
    乃依行為時公職人員財產申報法第11條第1 項後段規定，以
    98年1 月12日法財申罰字第0981100141號處分書（下稱原處
    分）處原告罰鍰6 萬元。原告不服，提起訴願，遭決定駁回
    ，遂提起本件行政訴訟。
三、原告主張略以：
    (一)系爭土地為原告配偶黃秀咱繼承之祖產，原告配偶雖取得
      娘家財產名分，但所有權狀仍由娘家保管，且原告自開始
      申報財產時，咸漏報系爭土地，待94年間原告配偶退休，
      欲辦理保險時，始取得系爭土地所有權狀並知悉上情，故
      95及96年財產申報即列入系爭土地，原告並無故意不申報
      之動機，本件漏報應純屬過失。
    (二)行為時公職人員財產申報法第11條第1 項後段既以「故意
      」申報不實為構成要件，則該項「故意」之主觀構成要件
      應依證據認定之，原告並無「動機」或「目的」希望「申
      報不實」之結果發生，被告並未舉證「申報不實」對原告
      有何利益。原告未盡查證義務，以致為不實之申報，充其
      量僅有疏未克盡查證義務之過失，並無間接故意，更遑論
      直接故意。
    (三)再者，土地均經登記，所有權人無從隱匿，原告即無故意
      漏報以隱匿財產之可能，況政風機關有權調取申報人及其
      家人個人所得資料，以核對申報人所申報之財產，申報人
      所提供財產幾乎形同透明，無隱匿可能，原告亦無法故意
      申報不實。又被告未對何以「未確實核對申報表無誤」，
      即構成「故意申報不實」做任何說理，業已違反法律解釋
      之基本原則。為此，提起本件訴訟，並聲明求為判決：訴
      願決定及原處分均撤銷。
四、被告則辯以：
    (一)原告確有申報不實情事，有原告94年財產申報表及土地建
      物查詢資料在卷可稽，合先敘明。
    (二)公職人員財產申報法之立法目的，係為端正政風，確立公
      職人員清廉之作為，進而促使人民對政府施政廉能之信賴
      ，藉由全民檢驗公職人員之財產狀況，了解公職人員之操
      守及清廉度，是以公職人員申報財產內容之正確性，攸關
      民眾對該公職人員操守、清廉及施政作為之信賴，係向全
      民負責。復因財產申報資料需隨時提供民眾查閱，故公職
      人員對本人及其配偶、未成年子女之財產狀況，自當詳細
      查悉瞭解無訛後，據實辦理申報，蓋申報人之財產狀況究
      係如何，其本人最為清楚，自應詳實查詢財產情形並核對
      無誤後提出，始善盡本法所定據實申報財產之義務。又所
      謂據實申報，理應真實顯現申報當時之財產狀況，若未確
      實查詢、核對即申報，應屬可預見將發生申報不實之結果
      ，仍放任可能不正確之資料繳交至受理申報機關，即具有
      申報不實之間接故意。申報義務人如不盡檢查義務，即可
      預見申報有不實之可能，而不加檢查隨意申報，亦合於刑
      法所定間接故意規定，自應負故意申報不實之責。
    (三)本件漏報之系爭土地於財政部財稅資料均有稅籍資料可稽
      ，且辦理土地分割繼承登記需當事人身分證件、印鑑等始
      得為之，土地登記時（88年）原告配偶亦已成年，實難諉
      為完全不知。況土地所有情形之查詢並非難事，僅須查閱
      權狀向地政機構查詢即可得知，並應以書面資料作形式上
      核對、查證，原告未為查核比對即率爾提出申報，揆諸前
      揭判決，即難認有據實申報之確信，已違反本法所定誠實
      公開財產狀況之法定義務，與主觀上是否有無申報不實之
      動機，係屬二事；更不得以必然被查知而解免其申報不實
      之責任。
    (四)次按每一年度公職人員財產申報之義務，均係不同之義務
      ，其前年度申報是否屬實，與94年度故意申報不實之責任
      無涉。亦即其後年度是否申報，與本法所要求「申報當時
      據實申報財產之法定義務是否業經確實履行」係屬兩事。
      況原告94年辦理申報後，受理申報機關於實質審查後立即
      通知原告說明，原告於95年6 月5 日提出說明時，既已知
      悉有前揭土地存在，自已知應於其後年度據實申報，上開
      所述，並不足採。
    (五)綜上論述，原處分及訴願決定並無違誤，為此求為判決駁
      回原告之訴。
五、本院之判斷：
    (一)按「左列公職人員應依本法申報財產：……六公立各級學
      校校長。……」、「（第1 項）公職人員應申報之財產如
      左：一不動產、船舶、汽車及航空器。二一定金額以上之
      存款、外幣、有價證券及其他具有相當價值之財產。三一
      定金額以上之債權、債務及對各種事業之投資。（第2 項
      ）公職人員之配偶及未成年子女所有之前項財產，應一併
      申報。」「公職人員明知應依規定申報，無正當理由不為
      申報，處6 萬元以上30萬元以下罰鍰。其故意申報不實者
      ，亦同。」行為時（即84年7 月14日修正施行）公職人員
      財產申報法第2 條第1 項第6 款、第5 條、第11條第1 項
      定有明文。
    (二)依前揭公職人員財產申報法第11條第1 項規定，該條後段
      所稱：「故意申報不實」，應係指已辦理財產申報，但申
      報內容因申報人故意短報、漏報、溢報或虛報而不正確者
      而言。審諸公職人員財產申報法課予特定範圍公職人員申
      報財產之義務，其目的乃為端正政風，確立公職人員清廉
      之作為，使其個人、配偶及子女財產狀況藉供公眾檢驗，
      進而促使人民對政府施政廉能之信賴，故公職人員財產申
      報不實之可罰性，在於公職人員未誠實申報其依法應申報
      之財產內容，致影響民眾對其個人及政府施政作為之信賴
      ，因此所謂故意申報不實，並不以直接故意為限，間接故
      意亦屬之，從而，行為人對於申報內容不正確之事實，明
      知並有意使其發生，或預見其發生而其發生並不違背其本
      意者，均難謂非故意申報不實。否則負申報義務之公職人
      員，不確實檢查財產現況，率爾申報，均得諉為疏失，則
      公職人員財產申報法之規定將形同具文，其立法目的亦無
      由達成。
    (三)查原告94年間擔任彰化縣永豐國民小學校長，為公職人員
      財產申報法第2 條第1 項第6 款規定應申報財產之人員，
      於94年12月13日申報財產時，漏報原告配偶黃秀咱名下之
      系爭土地2 筆等情，為兩造所不爭執，並有原告94年公職
      人員財產申報表、系爭土地查詢資料、原告配偶全國財產
      稅總歸戶財產查詢清單原處分卷第10頁以下可稽，是原告
      94年申報之財產內容確有不正確之事實，堪予認定。
    (四)雖原告主張系爭土地係其配偶繼承之娘家祖產，所有權狀
      由娘家保管，迨94年間原告配偶退休，欲辦理保險時，取
      得系爭土地所有權狀始悉上情，故於95、96年財產申報時
      予以申報，其非故意申報不實，本件純屬過失云云。惟查
      ：
      1.系爭土地係原告配偶黃秀咱於88年3 月25日以「分割繼
        承」為原因，登記為所有權人，權利範圍為1224分之12
        ，此觀卷附系爭土地查詢資料之記載即明；而繼承取得
        土地權利之登記，係由權利人或登記名義人申請，應提
        出登記申請書、登記原因證明文件、所有權狀或他項權
        利證明書及申請人身分證明等文件，並由申請人在登記
        申請書簽名或蓋章，分別為土地登記規則第27條、第34
        條、第36條所明定，故原告配偶黃秀咱於88年申請辦理
        所有權登記時，應已確知業因繼承而取得系爭土地。再
        參以配偶間之關係至屬親密，分割繼承遺產又為原告配
        偶與娘家兄弟間極為重要之事，衡情原告對其配偶因分
        割繼承取得系爭土地之事即不可能無所知悉，因此縱令
        原告配偶未保管系爭土地所有權狀，然原告擔任小學校
        長，顯有相當之智識經驗，既知土地均經登記，理當知
        悉土地所有權登記之相關資料向地政機關查詢即可得知
        ，尚不因未保管所有權狀而影響原告就系爭土地為財產
        之申報，故原告稱其配偶未保管系爭土地所有權狀乙節
        ，非屬原告漏未申報系爭土地之正當理由。
      2.本件原告為依法應申報財產之人員，為財產申報時，本
        應詳實查詢其本人與配偶之財產情形，於核對、查證無
        誤後再提出申報，以求申報內容正確無誤，符合申報當
        日之實際狀況，始謂善盡其據實申報財產之義務。原告
        明知其配偶於88年間有繼承取得系爭土地之情事，竟在
        申報前未予以查詢、核對並查證，率爾申報，即可預見
        申報有不實之可能，仍予容認，將可能不正確之資料繳
        交至受理申報機關，終致發生申報不實之結果，則該結
        果之發生即堪認並不違背原告之本意，亦即原告具有間
        接故意，依首揭說明，即難謂原告非故意申報不實。至
        於原告主觀上有無申報不實之動機，與其申報不實是否
        出於故意，本屬二事，原告以其無申報不實之動機，主
        張本件非故意申報不實，純屬過失云云，洵非可採。
      3.又原告94年申報財產漏報系爭土地，經彰化縣政府政風
        室審查發現後即通知原告，由原告於95年6 月5 日說明
        在案，有原告出具之94年度公職人員財產申報說明書在
        卷可參，是原告於95年6 月5 日提出說明時，既已知悉
        漏報系爭土地而有申報不實情事，則原告嗣於95年、96
        年申報財產時將系爭土地列入申報，僅係盡其各該年度
        據實申報財產之法定義務，與本件無涉，是原告以其95
        及96年財產申報即列入系爭土地，用以證明其無故意不
        申報之動機與故意，亦無足採。
五、綜上所述，原告所訴各節，均非可採，被告以原告94年申報
    財產，故意申報不實，依行為時公職人員財產申報法第11條
    第1 項後段規定，作成原處分，科處原告法定最低額度罰鍰
    6 萬元，並無違誤。訴願決定遞予維持，亦無不合，原告徒
    執前詞，訴請撤銷，為無理由，應予駁回。
六、本件事證已臻明確，兩造其餘主張、陳述並所提之證據，經
    審酌後，認均與本件判決結果不生影響，故不逐一論述，併
    此敘明。
據上論結，本件原告之訴為無理由，依行政訴訟法第98條第1 項
前段，判決如主文。
中    華    民    國    98    年    10    月   29     日
                  臺北高等行政法院第五庭
                                      法  官  程  怡  怡
上為正本係照原本作成。
本件以訴訟事件所涉及之法律見解具有原則性者為限，始得於本
判決送達後20日內向本院提出上訴狀並表明上訴理由，如已於本
判決宣示後送達前提起上訴者，應於判決送達後20日內補具上訴
理由（均按他造人數附繕本），且經最高行政法院許可後方得上
訴。
中    華    民    國    98    年    11    月    2     日
                                      書記官  張  正  清


司法院資訊處製作；財團法人民間司法改革基金會備份。
